臺灣高等法院高雄分院刑事判決　　　　　九十一年度上更(一)字第一三六號
　　上　訴　人
　　即　被　告　丁○○
　　　　　　　　丙○○
　　　　　　　　乙○○
　　共　　　同
　　選任辯護人　蔡淑媛
　　　　　　　　陳里己　　律師
　　　　　　　　歐陽志宏
右上訴人等因常業重利案件，不服臺灣高雄地方法院八十六年度易字第九０九一號中
華民國八十八年六月三十日第一審判決（起訴案號：臺灣高雄地方法院檢察署八十六
年度偵字第二五三七六號），提起上訴，經判決後，由最高法院發回更審，本院判決
如左：
      主      文
原判決撤銷。
丁○○、丙○○、乙○○共同以乘他人急迫，貸以金錢，而取得與原本顯不相當之重
利為常業，各處有期徒刑肆月，如易科罰金，均以佰元折算壹日。
扣案之印有（０七）0000000、（０七）0000000號電話名片肆張、電
話號碼000000000號行動電話壹支、美國銀行請款帳冊、美國運通卡請款帳
冊、聯合信用卡請款帳冊各壹本、美商美銀賓旭信用卡公司之空白簽帳單（編號00
00000號至0000000號）、美國運通卡空白簽帳單（編號四六三六０一號
至四六三六四五號）、聯合信用卡中心空白簽帳單（編號0000000號至000
0000號）各壹本，以及刷卡機壹台，均沒收。
      事      實
一、丁○○、丙○○、乙○○，共同基於常業重利及填載不實會計憑證、行使業務上
    登載不實文書之概括犯意，由丁○○、丙○○夫妻，自民國（下同）八十六年七
    月廿六日起，在台灣新聞報紙上刊登「刷卡換現金」廣告，並以（０七）000
    0000、（０七）0000000號電話轉接至丁○○所有行動電話0000
    00000號方式聯絡，使急需用錢之不特定人以報紙上廣告刊載之電話以上開
    方式與丁○○聯絡，並約至高雄市○○○路與開封街口處或中正四路與自強路口
    處之某消防隊前會面後，再由丁○○、丙○○帶領至高雄市○○○路一之二三號
    乙○○所經營之慧洲企業社，丁○○、丙○○、乙○○並乘楊碧玲等不特定客戶
    急迫借款之際，渠等甲知楊碧玲（未據起訴）等不特定客戶與慧洲企業社間，並
    無實際交易，為圖獲取重利，乃以假消費珠寶，真刷卡融資方式，利用楊碧玲等
    不特定客戶所提供本人名義之信用卡，利用乙○○自八十六年七月間起店內所提
    供之美商美銀賓旭信用卡股份有限公司（下稱美商美銀賓旭信用卡公司）、美國
    運通銀行及財團法人聯合信用卡處理中心（下稱聯合信用卡中心）之空白簽帳單
    辦理信用卡借款業務，由陳啟州連續多次提供刷卡機，並製作不實之消費簽帳單
    會計憑證，交刷卡人簽名。丁○○、丙○○、乙○○則從中抽取月息十至十二分
    之與原本顯不相當之高額利息（即就每筆刷卡金額先預扣刷卡金額之百分之十至
    百分之十二之數額作為利息，再支付扣除該利息數額後之餘額予楊碧玲等不特定
    客戶）牟利。再由陳啟州連續多次製作業務上不實，聯合作用卡處理中心請款彙
    總表送至聯合信用卡處理中心請款，致使該處理中心及各該信用卡特約銀行依刷
    卡金額交付款項，以此方式取得與貸放之原本顯不相當之重利。所得之高額利息
    都由丁○○、丙○○與乙○○四六分帳，即丁○○、丙○○分得百分之四十，餘
    由乙○○取得，彼等並藉此賴以為生，且以之為常業。嗣經法務部調查局高雄市
    調查處於八十六年十月一日循線查獲，並在丁○○、丙○○位於高雄市苓雅區○○○街二七七號二樓居處扣得印有（０七）0000000、（０七）0000
    000號電話丁○○之名片四張，及電話號碼000000000號行動電話一
    支，以及在高雄市○○○路一四０巷三號乙○○住處扣得美國銀行（現併入荷蘭
    銀行）請款帳冊、美國運通卡請款帳冊、聯合信用卡請款帳冊各一本、美商美銀
    賓旭信用卡信用卡公司之空白簽帳單（編號0000000號至0000000
    號）、美國運通卡空白簽帳單（編號四六三六０一號至四六三六四五號）、聯合
    信用卡中心空白簽帳單（編號0000000號至0000000號）各一本，
    以及刷卡機一台。丁○○、丙○○、乙○○以上開假消費、真刷卡之方式共計簽
    帳款達新台幣（下同）二百十二萬一千五百六十元，重利所得至少達二十一萬元
    以上。
二、案經法務部調查局高雄市調查處報請臺灣高雄地方法院檢察署檢察官偵查起訴。
      理      由
一、訊據上訴人即被告丁○○、丙○○、乙○○均否認有重利犯行，被告丁○○辯稱
    ：客戶刷卡均為真消費，再將刷卡所得之貨物，以九折轉賣與伊，其間係買賣行
    為，並非借貸行為，自不構成重利罪，且伊所得之利潤，非由刷卡人楊碧玲等所
    支付，僅係取得較低於市價之物品，非屬顯不相當之重利；被告丙○○辯稱：伊
    並無參與刷卡買賣之行為，僅當日陪伊夫丁○○前往慧洲企業社，並無任何協助
    之行為；被告乙○○辯稱：客人之刷卡，均有消費，客人未將貨品帶走，伊均交
    給丁○○，因為客人向丁○○拿錢就走了各等語。
二、惟查：
  (一)前開被告丁○○刊登廣告，以真刷卡假消費之方式借款，與慧洲企業社之被告乙○○配合，利用慧洲企業社之刷卡機供客人刷卡，而收取刷卡金額月息百分之十
    至百分之十二為利息，丁○○與乙○○間，就所得利息部分四、六分帳，被告丙○○係協助其夫丁○○，偶而帶客戶來辦理借款手續等事實，分據被告丁○○、
    丙○○、乙○○於高雄市調查處及檢察官偵查中供承不諱，核與證人楊碧玲於高
    雄市調查處及檢察官偵訊時證述之情節相符，並有如事實欄所載之物品扣案可佐
 。
  (二)被告乙○○於原審供稱扣案之美國銀行、美國運通銀行、聯合信用卡中心等之請
    款帳冊內，標甲「Ｂ」之記號者，即係被告丁○○、丙○○帶客戶前來刷卡借款
    之紀錄等語（原審卷第四二頁反面）。依該等請款帳冊內標有「Ｂ」記號欄所載
    金額，共有二百十二萬一千五百六十元（美國銀行部分六十八萬八千二百十元，
    美國運通銀行部分八十三萬二千六百五十元，聯合信用卡中心部分六十萬七百元
    ）。以此金額核算被告等所取得重利之金額在二十一萬元以上甚甲。被告丁○○
    雖指稱：標甲「Ｂ」記號，而簽有「羅」者，始係其客戶之刷卡云云，但查證人
    楊碧玲係八十六年九月十三日以聯合信用卡刷卡簽帳六萬元，為楊碧玲於高雄市
    調查處陳甲（偵查卷第十二頁反面）。而該請款帳冊內之當日記載，該筆款之備
    註欄，係記載「Ｂ」、「王」等記號，並非記載「Ｂ」、「羅」，是可見被告丁○○此部分辯解，非真實可採，應以被告乙○○所供為認定事實之依據。
  (三)被告等收取之利息，為月息百分之十至百分之十二，已如上述，以之核算年息之
    利率達百分之百及百分之一百二十，自屬與原本顯不相當之重利。依證人楊碧玲
    所證，係因急迫用錢，始借用如此之重利，其他不特定人自亦係在急需用錢之際
    ，始願借用高達百分之百以上之重利，足可認定。是被告三人係乘他人急迫，貨
    予金錢而取得與原本顯不相當之重利，已甚甲確。證人巫志元、蘇士豪於本院調
    查中證稱彼等在尖美百貨公司刷卡買洋酒，再以九折賣與丁○○云云，核與本案
    之犯行無關，不足為被告等有利之證據。
  (四)又按刑法上規定之常業犯，只須有賴某種犯罪為常業之意思，而有事實之表現為
    已足，被告等從事「假消費，真借貸」，收取重利，並在報紙上刊登「刷卡換現
    金」廣告，招徠急需用款之人，且依請款帳冊觀之，規模不小，被告丁○○登報
    招攬不特定之客人，與被告乙○○配合，以真刷卡假消費之方式，乘人急迫貸與
    金錢而取得與原本顯不相當之重利，足認均有以此重利所得為謀生之資之常業犯
    意，被告丙○○協助其夫丁○○，帶客戶辦理刷卡借款，被告乙○○與被告丁○○、丙○○配合，而共同取得重利朋分，是彼等三人有共同犯意聯絡，無可置疑
    。
  (五)綜上所述，被告等所辯，顯係卸責之詞，殊無足取，本件事證甲確，被告等之犯
    行，均堪認定。
二、查特約商店所製作之簽帳單，係特約商店於持卡人以信用卡消費時所製作，其內
 容由特約商店載有商店代號及名稱、日期、甲細、金額等，並由持卡人簽名確認
    ，足以證甲簽帳消費者簽帳交易事實經過之制式單據，應屬商業會計法第十五條
    第一款所指之會計原始憑證（參照經濟部八十七年五月十九日經（八七）商字第
    八七二一一五０九號函、最高法院八十八年度台上字第一一四九號判決）。核被
    告等乘人急迫貸與金錢，而取得與原本顯不相當之重利，並以之為常業之行為，
    係犯刑法第三百四十五條之常業重利罪，公訴人認被告等係犯刑法第三百四十四
    條之重利罪，起訴法條尚有未洽，應予變更。又被告等以「慧洲企業」刷卡機，
    以假消費真貸款之方式貸款予楊碧玲等人，並填製不實簽帳之行為，係犯商業會
    計法第七十一條第一款之填製不實會計憑證罪。又被告等於刷卡人刷卡後，由陳
    啟州製作業務上不實請款彙總表送至聯合信用卡處理中心請款，均足以生損害於
    為特約銀行及聯合信用上中心，係犯刑法第二百十六條、第二百十五條之行使業
    務登載不實文書罪。又被告等業務登載不實文書之低度行為，為其行使之高度行
    為所吸收，不另論罪。又被告等多次填製不實會計憑證及行使業務登載不實文書
    犯行，時間緊接，手法相同，所犯罪名各自相同，顯係各基於概括之犯意，反覆
    實施，應依連續犯之規定各論以一罪。又被告等以上所犯三罪間，有方法結果之
    牽連關係，應依牽連犯之規定，從一重之常業重利罪論處。又被告等間就上開犯
    行，有犯意連絡及行為分擔，均為共同正犯。又被告等所犯填製不實會計憑證及
    行使業務登載不實文書之事實，雖未經公訴人起訴，惟被告等此部分與起訴事實
    （常業重利部分）且有牽連犯之關係，係裁判上一罪，為起訴效力所及，本院自
    得一併審理。
三、原審予以被告等論科，固非無見，惟查(一)被告等所犯填製不實會計憑證及行使業
    務登載不實文書犯行部分，與起訴事實具有牽連犯關係，係裁判上一罪，為起訴
    效力所及，自應一併審理，原審漏未審酌，自有未合。(二)又扣案印有（０七）0
    000000、（０七）0000000號電話之丁○○名片係四張，而原判決
    事實欄認上開扣得之名片係一批，亦有認定事實不甲確之違失。被告等上訴意旨
    ，仍執前詞，否認犯罪，固無足取。然原判決既有上述可議，自應由本院將原判
    決撤銷改判。爰審酌被告等為圖私利，乘人急迫，貸與金錢，而收取與原本顯不
    相當之重利，犯罪後坦承犯行於前，否認於後，及彼等均無不法前科，素行尚好
    等一切情狀，各量處如主文第二項所示之刑。扣案之電話號碼00000000
    0號行動電話一支，為被告丁○○所有供前開犯罪所用之物，而美國銀行請款帳
    冊、美國運通卡請款帳冊、聯合信用卡請款帳冊各一本及刷卡機一台，均為被告
    乙○○所有且亦係供前開犯罪所用之物；再印有〔０七〕0000000、〔０
    七〕0000000號之電話名片四張為被告丁○○所有供犯罪預備之物，而美
    商美銀賓旭信用卡信用卡公司之空白簽帳單（編號0000000號至0000
    000號）、美國運通卡空白簽帳單（編號四六三六０一號至四六三六四五號）
    、聯合信用卡中心空白簽帳單（編號0000000號至0000000號）各
    一本，係被告乙○○所有供犯罪預備之物，均為被告丁○○、乙○○供甲在卷，
    爰依刑法第三十八條第一項第二款規定，併予宣告沒收。又被告等行為後，刑法
    第四十一條業於九十年一月十日修正公布，並於同年月十二日生效。依刑法第二
    條第一項前段之規定，自應適用裁判時即修正後刑法第四十一條第一項之規定，
    諭知易科罰金之折算標準。
四、公訴意旨另以：被告丁○○、丙○○、乙○○共同意圖為自己不法之所有，並基
    於重利之概括犯意，由丁○○、丙○○夫妻，自八十六年四月間起，在其高雄市
    ○○○街二七七號二樓住處，在報上刊登廣告，使急需用錢之不特定人，與其聯
    絡後，再到被告乙○○所經營之慧洲企業社，以假消費真刷卡方式，辦理刷卡借
    款，而賺取每月十分至十二分之高額利息，使美國銀行等陷於錯誤，如數支付簽
    帳款，共同詐領簽帳款約五百九十餘萬元（含前開二百十二萬一千五百六十元）
    ）；因認被告等自八十六年四月間起，共犯刑法第三百四十四條之普通重利罪及
    同法第三百三十九條第一項之詐欺取財罪嫌等情。惟查，(一)被告丁○○、乙○○
    均供稱自八十六年七月間起，始經營刷卡借款業務，且依扣案之請款帳冊所載，
    標有「Ｂ」記號欄之日期，始自八十六年七月廿六日（見聯合信用卡請款帳冊第
    一頁），此外，並無其他證據可認定被告等三人於八十六年七月廿六日之前，即
    開始從事前開犯行，(二)被告等給客戶刷卡簽帳之付款銀行，有美國銀行（現已併
    入荷蘭銀行）、美國運通銀行及聯合信用卡中心，而在慧洲企業社刷卡之客戶，
    迄無呆帳紀錄，此有荷蘭銀行松山分行八十八年十一月二十日八八荷銀字第二五
    三０號函、台灣美國運通國際股份有限公司八十八年十月六日函、聯合信用卡處
    理中心八十八年十月廿八日聯卡會字第二八八號函等附卷可稽，是被告等尚無
    與客戶向信用卡付款銀行詐取財物之犯行；此部分尚無證據可證甲被告等犯罪，
    惟公訴人認被告等此部分與前開論罪科刑部分，具有裁判上一罪關係，故不另為
    被告等此部分無罪之諭知。
據上論斷，應依刑事訴訟法第三百六十九條第一項前段、第三百六十四條、第二百九
十九條第一項前段、第三百條、商業會計法第七十一條第一款、刑法第十一條前段、
第二十八條、第五十六條、第三百四十五條、第二百十六條、第二百十五條、第五十
五條、第二條第一項前段、修正後第四十一條第一項、第三十八條第一項第二款，罰
金罰鍰提高標準條例第一條前段、第二條，判決如主文。
本案經檢察官邱榮藏到庭執行職務。
中    華    民    國     九十一     年       六       月       二十七   日
                              臺灣高等法院高雄分院刑事第三庭
                                  審判長法官  周賢銳
                                        法官  陳中和
                                        法官  謝宏宗
右正本證甲與原本無異。
如不服本判決應於收受本判決後十日內向本院提出上訴書狀，其未述上訴理由者，
並得於提起上訴後十日內向本院補提理由書狀（均須按他造當事人之人數附繕本)「
切勿逕送上級法院」。
                                      書記官  王秀娟
中    華    民    國     九十一     年       七       月       一       日
附錄：本判決論罪科刑法條：
刑法第三百四十五條
以犯前條之罪為常業者，處五年以下有期徒刑，得併科三千元以下罰金。
刑法第二百十六條
行使第二百十條至第二百十五條之文書者，依偽造、變造文書或登載不實事項或使登
載不實事項之規定處斷。
刑法第二百十五條
從事業務之人，甲知為不實之事項，而登載於其業務上作成之文書，足以生損害於公
眾或他人者，處三年以下有期徒刑、拘役或五百元以下罰金。
商業會計法第七十一條第一款：
商業負責人、主辦及經辦會計人員或依法受託代他人處理會計事務之人員有左列情事
之一者，處五年以下有期徒刑、拘役或科或併科新臺幣十五萬元以下罰金：
一、以甲知為不實之事項，而填製會計憑證或記入帳冊者。
二、故意使應保存之會計憑證、帳簿報表滅失毀損者。
三、意圖不法之利益而偽造、變造會計憑證、帳簿報表內容或撕毀其頁數者。
四、故意遺漏會計事項不為記錄，致使財務報表發生不實之結果者。
五、其他利用不正當方法，致使會計事項或財務報表發生不實之結果者。
                                                                        Ｆ
